---
title: "Cáncer de mama en la Argentina"
output: html_document
date: "2026-05-05"
---

```{r setup, include=FALSE}
knitr::opts_chunk$set(echo = TRUE)
source("cancer_mama.R")
source("funciones.R")
source("tablero.R")
```

## Cáncer de mama
Este es un documento de visualización de las tendencias del cáncer de mama en la Argentina

## Resumen Ejecutivo {.unnumbered}

:::: {style="display: flex; gap: 20px; flex-wrap: wrap;"}
::: {.value-box style="flex: 1; min-width: 200px; background: #440154; color: white; padding: 20px; border-radius: 8px;"}
**Total de casos**  
`r format(sum(resumen_epidemiologico[provres==1, muertes_mama_total]), big.mark=".")`  
2005-2024
:::

::: {.value-box style="flex: 1; min-width: 200px; background: #21918c; color: white; padding: 20px; border-radius: 8px;"}
**Tasa bruta (promedio)**  
`r round(resumen_epidemiologico[provres==1, mean(tasa_bruta)], 1)` x 100k  
mujeres
:::

::: {.value-box style="flex: 1; min-width: 200px; background: #fde725; color: #333; padding: 20px; border-radius: 8px;"}
**Grupo más afectado**  
80+ años  
`r round(ca[provres==1 & grupo_edad == "80+", mean(tasa)], 1)`
:::
::::

## Tasa bruta de mortalidad

::: {.panel-tabset}

## Mapa de calor 
```{r hm_bruta, echo=FALSE}
hm_cruda
```

## Líneas
```{r lineas_bruta, echo=FALSE}
lineas_cruda
```

## Mapa
```{r mapa_bruta, echo=FALSE}
mapa_cruda
```

## Área apilada (tasa)
```{r apilada_tasa_bruta, echo=FALSE}
crear_area_apilada_tasa <- function(datos_ca) {
  
  datos_plot <- ca[provres == 1 & !grupo_edad %like% "^[0-1]", 
                   .(tasa=round(tasa, 2)), 
                   keyby = .(ano, grupo_edad)]
  
  datos_plot %>%
    group_by(ano) %>%
    e_charts(grupo_edad) %>%
    e_area(tasa, stack = "grp") %>%
    e_title(text = "Distribución de tasa por edad a lo largo del tiempo") %>%
    e_tooltip(trigger = "axis") %>%
    e_legend(type = "scroll", bottom = 0) %>%
    e_color(viridis::viridis(16))
}

crear_area_apilada_tasa(resumen_epidemiologico)
```

## Área apilada (casos)
```{r apilada_bruta, echo=FALSE}
crear_area_apilada_edad <- function(datos_ca) {
  
  datos_plot <- ca[provres == 1 & ! grupo_edad %like% "^[0-1]", 
                   .(casos = sum(cuenta, na.rm = TRUE)), 
                   keyby = .(ano, grupo_edad)]
  
  datos_plot %>%
    group_by(ano) %>%
    e_charts(grupo_edad) %>%
    e_area(casos, stack = "grp") %>%
    e_title(text = "Distribución de casos por edad a lo largo del tiempo") %>%
    e_tooltip(trigger = "axis") %>%
    e_legend(type = "scroll", bottom = 0) %>%
    e_color(viridis::viridis(16))
}

crear_area_apilada_edad(resumen_epidemiologico)
```

## Tendencia grupos etarios
```{r tendencia_ge, echo=FALSE}
crear_small_multiples_edad <- function(datos_ca) {
  library(ggplot2)
  
  datos_plot <- ca[provres == 1 &! grupo_edad %like% "^[0-2]", 
                   .(Tasa = mean(tasa, na.rm = TRUE)), 
                   by = .(Año = ano, `Grupo etario` = grupo_edad)]
  
  ggplot(datos_plot, aes(x = Año, y = Tasa)) +
    geom_line(color = "#440154", linewidth = 1) +
    geom_point(color = "#440154", size = 2) +
    facet_wrap(~`Grupo etario`, scales = "free_y", ncol = 4) +
    labs(title = "Tendencias por grupo etario",
         subtitle = "República Argentina",
         x = "Año", y = "Tasa x 100k mujeres") +
    theme_minimal() +
    theme(strip.background = element_rect(fill = "#f0f0f0"),
          strip.text = element_text(face = "bold"))
}

ggplotly(crear_small_multiples_edad(resumen_epidemiologico))
```

## Datos Detallados 
```{r tabla, echo=FALSE}
library(DT)
resumen_epidemiologico %>%
  datatable(
    filter = 'top',
    options = list(pageLength = 20, scrollX = TRUE),
    rownames = FALSE
  ) %>%
  formatRound(c('tasa_bruta', 'tasa_ajustada'), 2)
```

:::

## Tasa ajustada de mortalidad

::: {.panel-tabset}

## Mapa de calor 
```{r hm_ajustada, echo=FALSE}
hm_ajustada
```

## Líneas
```{r lineas_ajustada, echo=FALSE}
lineas_ajustada
```

## Mapa
```{r mapa_ajustada, echo=FALSE}
mapa_ajustada
```

:::

## Mortalidad proporcional

::: {.panel-tabset}

## Mapa de calor 
```{r hm_proporcional, echo=FALSE}
hm_proporcional
```

## Líneas
```{r lineas_proporcional, echo=FALSE}
lineas_proporcional
```

## Mapa
```{r mapa_proporcional, echo=FALSE}
mapa_proporcional
```

:::