---
title: "Mortalidad por cáncer de mama"
subtitle: "República Argentina - Período 2005-2024"
author: "Comité de Evaluación de Tecnologías Sanitarias - Provincia del Neuquén"
author-meta: "Autor"
format: html
editor: visual
toc: true
toc-title: Contenidos
---

# Metodología

## Procesamiento de datos
```{r}
#| label: setup 
#| include: false
library(data.table)
library(readxl)
library(janitor)
```

### Datasets de defunciones

Este proceso asume la existencia de un subdirectorio llamado "defunciones" que contiene los datasets de DEIS en formato .csv y el diccionario de variables en .xlsx que se encuentran [clicando en este enlace](https://www.argentina.gob.ar/salud/deis/datos/defunciones) 

```{r}
#| label: Defunciones
#| eval: false
# ==============================================================================
# 1. CARGA DE LIBRERÍAS E IMPORTACIÓN DE DATOS
# ==============================================================================
# ---- Carga de librerías ----
library(data.table)
library(readxl)
library(janitor)

# ---- Importar datos ----
list.files(path = "./defunciones") 

archivos <- list.files(path = "./defunciones", 
                       pattern = "^defweb", 
                       full.names = TRUE)

lista <- lapply(archivos, function(file) {
  # Extraer año del nombre del archivo
  año <- as.integer(gsub("./defunciones/defweb|.csv|_0", "", file))
  # Leer el archivo
  dt <- fread(file, encoding = "Latin-1")
  # Agregar columna de año
  dt[, año := año]
  return(dt)
})
# Combinar todos
datos <- rbindlist(lista) |> clean_names()

# ==============================================================================
# 2. LIMPIAR DATOS
# ==============================================================================
# Importar diccionario de datos
tablas <- excel_sheets("./defunciones/descdef1.xlsx")

# Construir tablas accesorias para hacer joins
provres <- read_excel("./defunciones/descdef1.xlsx", sheet = 2) |> 
  as.data.table() |> 
  janitor::clean_names()
provres[, codigo := as.integer(codigo)]

sexo <- read_excel("./defunciones/descdef1.xlsx", sheet = 3) |> 
  as.data.table() |> 
  janitor::clean_names()
sexo[, codigo := as.integer(codigo)]

codmuer <- read_excel("./defunciones/descdef1.xlsx", sheet = 4) |> 
  as.data.table() |> 
  janitor::clean_names()

# Adecuar objeto "datos"

datos[, ano := ano + 2000]
datos[provres, nomprov := i.valor, on = .(provres = codigo)]
datos[sexo, nomsexo := i.valor, on = .(sexo = codigo)]
datos[codmuer, nomcausa := i.valor, on = .(causa = codigo)]

# Guardar
saveRDS(datos, "./defunciones/defunciones_totales.rds")

```

### Datasets de poblaciones

Este proceso asume la existencia de un subdirectorio llamado "poblaciones" que contiene los datasets de INDEC en formatos de libro de Excel para las proyecciones poblacionales por sexo y grupos quinquenales basadas en el [censo 2010](https://www.indec.gob.ar/ftp/cuadros/poblacion/c2_proyecciones_prov_2010_2040.xls) y en el [censo 2022](https://www.indec.gob.ar/ftp/cuadros/poblacion/proyecciones_jurisdicciones_2022_2040_c2.xlsx).

El primero contiene un error de tipeo en el nombre de una hoja ("SANTE FE" en lugar de "SANTA FE"), que no es necesario salvar manualmente porque se resuelve al importarla con una adecuación ad hoc de la función de importación de datos.

El período 2005-2009 se completa con datos proyectados localmente, por no estar disponibles estas poblaciones o proyecciones en el sitio web de INDEC.

```{r}
#| label: Poblaciones
#| eval: false

# ==============================================================================
# 1. FUNCIÓN PARA IMPORTAR DATOS
# ==============================================================================

# Función para parsear poblaciones por año y jurisdicción 

obtener_año <- function(jurisdicción = "total",
                        año = 2022){
  require(readxl)
  require(data.table)
  libro <- ifelse(año >= 2022, 
                  "./poblaciones/proyecciones_jurisdicciones_2022_2040_c2.xlsx",
                  "./poblaciones/c2_proyecciones_prov_2010_2040.xls")
  
  nombres_reales <- excel_sheets(libro)
  sheet_names <- gsub("SANTE FE", "SANTA FE", nombres_reales) # Para hoja mal nombrada
  
  col_start_num <- fcase(año >= 2022, 2 + (año - 2022) * 4,
                         año %in% 2010:2015, 2 + (año - 2010) * 4,
                         default = 2 + (año - 2016) * 4)
  
  col_start <- LETTERS[col_start_num]
  col_end <- LETTERS[col_start_num + 2]
  row_start <- ifelse(año %in% 2016:2021, 32, 4)
  row_end <- ifelse(año >= 2022, row_start + 23, row_start + 24)
  
  indice <- which(sheet_names %ilike% jurisdicción)
  nom_jurisidicción <- sub(pattern = ".*-", replacement = "", x = sheet_names[indice])
  sheet_original <- nombres_reales[indice]
  
  defunciones <- suppressWarnings(
    read_excel(path = libro,
               sheet = sheet_original, 
               range = paste0(col_start, row_start, ":", col_end, row_end)))
  
  if (año >= 2022) {
    grupo <- rbind("Total", " ",
                   suppressWarnings(
                     read_excel(path = libro,
                                sheet = sheet_original, 
                                range = "A6:A27")))
  } else {
    grupo <- rbind(" ", "Total",
                   suppressWarnings(
                     read_excel(path = libro,
                                sheet = sheet_original, 
                                range = "A6:A28")))
  }
  
  names(grupo) <- "Grupo"
  df <- cbind(grupo, defunciones)
  df$Año <- año
  df$Jurisdicción <- nom_jurisidicción
  
  if(año >= 2022) {dt <- setDT(df[-2, ])} else {
    dt <- setDT(df[-c(1,3),])
  }
  
  return(dt)
}

# ==============================================================================
# 2. IMPORTAR Y UNIFICAR DATOS
# ==============================================================================

# Importar datos y crear dataset unificado

jurisdicciones <- excel_sheets(
  "./poblaciones/proyecciones_jurisdicciones_2022_2040_c2.xlsx")[-c(1:2)]  # excluir índice y notas

años <- 2010:2025


lista_por_año <- lapply(años, function(ano) {
  cat("\nProcesando año:", ano, "\n")
  
  datos_año <- lapply(jurisdicciones, function(juris) {
    nombre <- sub(".*-", "", juris)
    
    cat("  -", nombre, "\n")
    
    tryCatch({
      obtener_año(jurisdicción = nombre,
                  año = ano)
    }, error = function(e) {
      cat("    Error:", e$message, "\n")
      return(NULL)
    })
  })
  
  rbindlist(datos_año, fill = TRUE)
})

poblacion_total <- rbindlist(lista_por_año, fill = TRUE)

saveRDS(poblacion_total, "./poblaciones/poblacion_total_10_25.rds")

# ==============================================================================
# 3. COMPLETAR SERIE TEMPORAL CON RETROPROYECCIONES 
# ==============================================================================
# Hacemos retroproyecciones con método exponencial para período 2005-2009 por separado para cada sexo

# Función de retroproyección:

retroproyectar_exp <- function(dt_ajuste, anios_pred) {
  # dt_ajuste YA DEBE ser solo los años 2010-2015
  modelo <- lm(log(poblacion) ~ Año, data = dt_ajuste)
  pred_log <- predict(modelo, newdata = data.frame(Año = anios_pred))
  pred <- round(exp(pred_log))
  return(data.table(Año = anios_pred, poblacion = pred))
}

# Preparar datos en formato largo
pob_largo <- poblacion_total[Grupo != "Total", 
                             .(Jurisdicción, Año, Grupo, 
                               Varones, Mujeres, `Ambos sexos`)]

pob_largo <- melt(pob_largo,
                  id.vars = c("Jurisdicción", "Año", "Grupo"),
                  measure.vars = c("Varones", "Mujeres", "Ambos sexos"),
                  variable.name = "Sexo",
                  value.name = "poblacion")

# Años a predecir
anios_retro <- 2005:2009

# Extraer datos base (2010-2015) - esto es lo que va a la función
pob_base <- pob_largo[Año %in% 2010:2015]

# Verificar que tenemos datos
stopifnot(nrow(pob_base) > 0)

# Aplicar retroproyección a cada combinación
pob_retro <- pob_base[, {
  retroproyectar_exp(.SD, anios_retro)
}, by = .(Jurisdicción, Grupo, Sexo)]

# Unir datos observados (2010-2025) con retroproyectados (2005-2009)
pob_sexo_completa <- rbind(
  pob_largo[Año >= 2010],  # datos reales a partir de 2010
  pob_retro,               # datos estimados 2005-2009
  fill = TRUE
)

setorder(pob_sexo_completa, Jurisdicción, Grupo, Sexo, Año)

# Reconstruir la columna Ambos sexos
pob_ancho <- dcast(pob_sexo_completa,
                   Jurisdicción + Grupo + Año ~ Sexo,
                   value.var = "poblacion")

# Para años retroproyectados, crear Ambos sexos como suma
pob_ancho[Año < 2010, `Ambos sexos` := Varones + Mujeres]

# Reordenar columnas
setcolorder(pob_ancho, c("Jurisdicción", "Año", "Grupo", 
                         "Ambos sexos", "Varones", "Mujeres"))
setorder(pob_ancho, Jurisdicción, Grupo, Año)

# Guardar objeto para uso futuro
saveRDS(pob_ancho, "./poblaciones/poblacion_proyectada_05_25.rds")
# ==============================================================================
# 4. IMPORTAR POBLACIÓN ESTÁNDAR
# ==============================================================================
# Copiamos en portapapeles e importamos con read.table

poblacion_estandar_oms <- read.table("clipboard", 
                                     # Fuente: https://seer.cancer.gov/stdpopulations/world.who.html
                                     header = TRUE,
                                     sep = "\t")

# Transformamos a data.table
poblacion_estandar_oms_DT <- setDT(poblacion_estandar_oms)

# Adecuamos grupos etarios para coincidir con nuestros datos
poblacion_estandar_oms_DT[Grupo.de.edad %ilike% "^0-|^5-", Grupo.de.edad := "0-9"]
poblacion_estandar_oms_DT[Grupo.de.edad %ilike% "^8|^9|^100", Grupo.de.edad := "80+"]

# Seleccionamos columnas de interés y guardamos el objeto
pob_estandar_final <- poblacion_estandar_oms_DT[!Grupo.de.edad == "Total", .(Total=sum(as.numeric(gsub("\\.", "", Redondeado.a.números.enteros)), na.rm = TRUE)),
                                                Grupo.de.edad]

saveRDS(pob_estandar_final, "poblacion_estandar.rds")

```

## Consolidación de datos de mortalidad

```{r}
#| label: Mortalidad 
#| eval: false

# ==============================================================================
# 1. IMPORTAR Y ADECUAR DATOS
# ==============================================================================
# Traemos los objetos creados en pasos previos

defunciones <- readRDS("./defunciones/defunciones_totales.rds")
poblaciones <- readRDS("./poblaciones/poblacion_proyectada_05_25.rds")
poblaciones <- poblaciones[Año %in% unique(defunciones$ano)]

# Adecuar grupos etarios en poblaciones
poblaciones[Grupo %ilike% "^0-|^5-", Grupo := "0-9"]
poblaciones[Grupo %ilike% "^8|^9|^100", Grupo := "80+"]
poblaciones <- poblaciones[, .(`Ambos sexos` = sum(`Ambos sexos`),
                               Varones = sum(Varones),
                               Mujeres = sum(Mujeres)),
                           by = .(Jurisdicción, Año, Grupo)]

# Adecuar grupos etarios en defunciones
defunciones[, grupo_edad := fcase(
  grupedad %ilike% "01\\.0 a 6 d|01_Menor de 1|02\\.7 a 27 d|03\\.28 d|031\\. Menor|04\\.1 a|05\\.2 a|06\\.3 a|07\\.4 a", "0-9",
  grupedad %ilike% "02_1 a 9|08\\.5 a 9", "0-9",
  grupedad %ilike% "03_10 a 14|09\\.10 a 14", "10-14",
  grupedad %ilike% "04_15 a 19|10\\.15 a 19", "15-19",
  grupedad %ilike% "05_20 a 24|11\\.20 a 24", "20-24",
  grupedad %ilike% "06_25 a 29|12\\.25 a 29", "25-29",
  grupedad %ilike% "07_30 a 34|13\\.30 a 34", "30-34",
  grupedad %ilike% "08_35 a 39|14\\.35 a 39", "35-39",
  grupedad %ilike% "09_40 a 44|15\\.40 a 44", "40-44",
  grupedad %ilike% "10_45 a 49|16\\.45 a 49", "45-49",
  grupedad %ilike% "11_50 a 54|17\\.50 a 54", "50-54",
  grupedad %ilike% "12_55 a 59|18\\.55 a 59", "55-59",
  grupedad %ilike% "13_60 a 64|19\\.60 a 64", "60-64",
  grupedad %ilike% "14_65 a 69|20\\.65 a 69", "65-69",
  grupedad %ilike% "15_70 a 74|21\\.70 a 74", "70-74",
  grupedad %ilike% "16_75 a 79|22\\.75 a 79", "75-79",
  grupedad %ilike% "23\\.80 a 84|17_80 y m|24\\.85 y m", "80+",
  grupedad %ilike% "25\\.|99_", NA_character_,
  default = NA_character_
)]

# Convertir a factor
grupos <- poblaciones$Grupo |> unique() |> sort()
poblaciones[, Grupo := factor(Grupo, levels = grupos)]
defunciones[, grupo_edad := factor(grupo_edad, levels = grupos)]

# Adecuar variable sexo
poblaciones_long <- melt(poblaciones, 
                         measure.vars = c("Ambos sexos", "Varones", "Mujeres"), 
                         variable.name = "nomsexo", 
                         value.name = "Total")

poblaciones_long[, nomsexo := fcase(nomsexo %ilike% "Mujeres", "Mujer",
                                    nomsexo %ilike% "Varones", "Varón",
                                    nomsexo %ilike% "Ambos", "Ambos sexos",
                                    default = NA)]

# Matchear jurisdicciones
poblaciones_long[, provres := fcase(
  Jurisdicción == "BUENOS AIRES", 6,
  Jurisdicción == "CABA", 2,
  Jurisdicción == "CATAMARCA", 10,
  Jurisdicción == "CHACO", 22,
  Jurisdicción == "CHUBUT", 26,
  Jurisdicción == "CÓRDOBA", 14,
  Jurisdicción == "CORRIENTES", 18,
  Jurisdicción == "ENTRE RÍOS", 30,
  Jurisdicción == "FORMOSA", 34,
  Jurisdicción == "JUJUY", 38,
  Jurisdicción == "LA PAMPA", 42,
  Jurisdicción == "LA RIOJA", 46,
  Jurisdicción == "MENDOZA", 50,
  Jurisdicción == "MISIONES", 54,
  Jurisdicción == "NEUQUÉN", 58,
  Jurisdicción == "RÍO NEGRO", 62,
  Jurisdicción == "SALTA", 66,
  Jurisdicción == "SAN JUAN", 70,
  Jurisdicción == "SAN LUIS", 74,
  Jurisdicción == "SANTA CRUZ", 78,
  Jurisdicción == "SANTA FE", 82,
  Jurisdicción == "SANTIAGO DEL ESTERO", 86,
  Jurisdicción == "TIERRA DEL FUEGO", 94,
  Jurisdicción == "TUCUMÁN", 90,
  Jurisdicción == "TOTAL DEL PAÍS", 1,
  default = NA_character_
)]

# ==============================================================================
# 2. CONSTRUIR TASAS
# ==============================================================================

# Hacer join para incorporar poblaciones al objeto de defunciones
defunciones[poblaciones_long, poblacion := i.Total, 
            on = .(nomsexo, provres, grupo_edad = Grupo, ano = Año)]

# Eliminar filas sin provincia
setkey(defunciones, provres)
defunciones <- defunciones[!provres %in% 98:99]

# Crear tasa bruta
defunciones[, tasa := cuenta / poblacion * 100000]

# Construir total nacional de defunciones
total_pais <- defunciones[, .(cuenta = sum(cuenta),
                              provres = 1,
                              nomprov = "República Argentina (total país)"), 
                          .(sexo, causa, mat, grupedad, ano, nomsexo,
                            nomcausa, grupo_edad)]

total_pais[, `:=`(provres = 1,
                  nomprov = "República Argentina (total país)")]

# Construir total nacional de poblaciones
pob_nac <- poblaciones_long[provres != 1, .(Total = sum(Total, na.rm = TRUE)), 
                            keyby = .(nomsexo, ano = Año, grupo_edad = Grupo)]

# Construir la tasa en el total nacional
total_pais[pob_nac, poblacion := i.Total, on = .(nomsexo, ano, grupo_edad)]
total_pais[, tasa := cuenta / poblacion * 100000]

# Unir ambos datasets
def_full <- rbind(defunciones, total_pais)
nomjur <- c("República Argentina (total país)", 
            def_full[provres != 1, sort(unique(nomprov))])
def_full[, nomprov := factor(nomprov, levels = nomjur)]

# Guardamos objetos
saveRDS(def_full, "datos_consolidados.rds")
saveRDS(poblaciones_long, "poblaciones_consolidadas.rds")

```

## Creación de tasas de defunción por cáncer de mama


```{r}
#| label: Mama 
#| echo: false
#| warning: false
#| message: false
# ==============================================================================
# ---- Analizar mortalidad por cáncer de mama ----
# ==============================================================================
# ---- Carga de librerías ----
library(data.table)

# ==============================================================================
# 1. IMPORTAR Y PREPARAR DATOS
# ==============================================================================
def_full <- readRDS("datos_consolidados.rds")
def_full[, region := fcase(
  nomprov %ilike% "jujuy|salta|tucum|catamar|santiago|rioja", "NOA",
  nomprov %ilike% "formosa|chaco|misiones|corriente|entre", "NEA",
  nomprov %ilike% "rdoba|santa f|buenos|caba|buenos", "Pampeana",
  nomprov %ilike% "mendoza|luis|juan|juán", "Cuyo",
  nomprov %ilike% "cruz|neuq|negro|chubut|fuego|pampa", "Patagonia",
  nomprov %ilike% "argen", "República Argentina (total país)",
  default = "Otro país o sin especificar"
)]

setkey(def_full, causa)
ca <- def_full["C50"][nomsexo == "Mujer" & !is.na(grupo_edad)]

# Cargar poblaciones y población estándar OMS
poblaciones_long <- readRDS("poblaciones_consolidadas.rds")
pob_estandar <- readRDS("poblacion_estandar.rds")
setnames(pob_estandar, "Grupo.de.edad", "grupo_edad")
pob_estandar[, peso := Total / sum(Total)]

# ==============================================================================
# 2. CÁLCULO DE POBLACIÓN TOTAL DE MUJERES (TODOS LOS GRUPOS ETARIOS)
# ==============================================================================
# Esto incluye TODOS los grupos de edad, no solo los que tienen casos de cáncer
pob_total_mujeres <- poblaciones_long[nomsexo == "Mujer", 
                                      .(pob_total_fem = sum(Total, na.rm = TRUE)), 
                                      by = .(ano = Año, provres, nomprov = Jurisdicción)]

# ==============================================================================
# 3. CÁLCULO DE TASAS BRUTAS Y AJUSTADAS
# ==============================================================================
# Unir pesos de población estándar OMS
ca_est <- merge(ca, 
                pob_estandar[, .(grupo_edad, peso)], 
                by = "grupo_edad", 
                all.x = TRUE)

# Calcular muertes y tasa ajustada por edad
muertes_ca <- ca_est[, .(
  muertes_mama_total = sum(cuenta, na.rm = TRUE),
  tasa_ajustada = sum(tasa * peso, na.rm = TRUE)
), keyby = .(ano, provres, nomprov)]

# Hacer merge con población total de mujeres
tasas_consolidadas <- merge(
  muertes_ca,
  pob_total_mujeres,
  by = c("ano", "provres"),
  all.x = TRUE
)

# Calcular tasa bruta con población total correcta
tasas_consolidadas[, tasa_bruta := (muertes_mama_total / pob_total_fem) * 100000]

# Mantener solo las columnas relevantes y el nombre de provincia correcto
tasas_consolidadas[, nomprov := nomprov.x]
tasas_consolidadas[, c("nomprov.x", "nomprov.y") := NULL]

# ==============================================================================
# 4. CÁLCULO DE MORTALIDAD PROPORCIONAL (Grupo específico 40-49 años)
# ==============================================================================
def_objetivo <- def_full[nomsexo == "Mujer" & grupo_edad %in% c("40-44", "45-49")]

prop_mort <- def_objetivo[, .(
  muertes_40_49_todas = sum(cuenta, na.rm = TRUE),
  muertes_40_49_cancer = sum(cuenta[causa %ilike% "^C"], na.rm = TRUE),
  muertes_40_49_mama = sum(cuenta[causa == "C50"], na.rm = TRUE)
), by = .(ano, provres, nomprov)]

# Calcular proporciones específicas
prop_mort[, prop_mama_sobre_total_40_49 := round((muertes_40_49_mama / muertes_40_49_todas) * 100, 2)]
prop_mort[, prop_mama_sobre_cancer_40_49 := round((muertes_40_49_mama / muertes_40_49_cancer) * 100, 2)]

# ==============================================================================
# 5. UNIFICACIÓN EN UN ÚNICO OBJETO
# ==============================================================================
resumen_epidemiologico <- merge(
  tasas_consolidadas, 
  prop_mort[, .(ano, provres, nomprov, prop_mama_sobre_total_40_49, prop_mama_sobre_cancer_40_49)], 
  by = c("ano", "provres", "nomprov"), 
  all.x = TRUE
)

# Ordenar por jurisdicción y año
setkey(resumen_epidemiologico, provres, ano)

# ==============================================================================
# 6. VERIFICACIÓN
# ==============================================================================
print("Resumen para total país en 2022:")
resumen_epidemiologico[provres == 1 & ano == 2022]

print("\nPrimeras filas del resumen:")
head(resumen_epidemiologico, 10)

```

# Resultados